ACORDAO-COMPLETO-2412831

ACÓRDÃO 7757/2020 ATA 24/2020 - SEGUNDA CÂMARA

VISTOS, relatados e discutidos estes autos de Monitoramento de concessões de aposentadoria em favor de José Francisco Reichert e Jussara Horlle Schein, expedidos pela Gerência Executiva do INSS - Novo Hamburgo/RS.
ACORDAM os Ministros do Tribunal de Contas da União, reunidos em Sessão da Segunda Câmara, diante das razões expostas pelo Relator, em:
9.1. acolher, nos termos do § 2º, do art. 250 do Regimento Interno do TCU, as razões de justificativa apresentadas pela Sra. Neusa Maria Tarouco Corrêa (CPF: XXX.178.000-XX) , Gerente Executiva de Recursos Humanos da Gerência Executiva do INSS em Novo Hamburgo-RS; 
9.2. arquivar os autos, nos termos do artigo 169, inciso V, do Regimento Interno/TCU.

Atos de aposentadoria.

Segunda Câmara

3. Interessados/Responsáveis:
3.1. Interessados: José Francisco Reichert (CPF: XXX.686.590-XX), Jussara Horlle Schein (CPF: XXX.490.240-XX).

13.1. Ministros presentes: Ana Arraes (Presidente), Augusto Nardes, Aroldo Cedraz e Raimundo Carreiro (Relator).
13.2. Ministros-Substitutos presentes: Marcos Bemquerer Costa e André Luís de Carvalho.

Sindicato Dos Trabalhadores Federais Da Saúde, Trabalho E Previdência Do Rs - SINDISPREV/RS

Sindicato dos Trabalhadores Federais da Saúde Trabalho e Previdência do Rio Grande do Sul - SINDISPREV

Sindicato dos Trabalhadores Federais da Saúde Trabalho e Previdência no Estado do RS - SINDISPREV

RAIMUNDO CARREIRO

Inicialmente, registro que atuo no presente processo por força do art. 152 do Regimento Interno do TCU (RI/TCU) .                         
2.	Reproduzo a seguir, o teor da instrução conclusiva lavrada no âmbito da Secretaria de Fiscalização de Pessoal (Sefip) , cujas conclusões foram endossadas pela Direção da Unidade (peças 47-48) e pelo Ministério Público de Contas, por meio do Procurador Júlio Marcelo de Oliveira (peça 49) :
"INTRODUÇÃO 
1.	Trata-se de monitoramento do Acórdão 4859/2013-TCU-Primeira Câmara, proferido na Sessão de 16/7/2013, de relatoria do e. Ministro José Múcio Monteiro (peça 20) , que considerou ilegais os atos de concessão de aposentadoria dos interessados acima elencados, em razão do cômputo, no tempo de serviço, de períodos de atividade rural sem a comprovação do recolhimento das contribuições previdenciárias na época da prestação laboral, tampouco de forma indenizada. 
HISTÓRICO 
2.	No âmbito da deliberação, foram feitas as seguintes determinações: 
9.1. considerar ilegais as concessões de aposentadorias a José Francisco Reichert e Jussara Horlle Schein, negando o registro; 
9.2. dispensar o ressarcimento das quantias indevidamente recebidas de boa-fé pelos inativos até a presente data; 
9.3. abster-se de determinar a adoção de providências concernentes à cessação dos pagamentos decorrentes do ato de interesse de José Francisco Reichert, por haver decisão liminar concedida pela Justiça Federal, que assegura, presentemente, a manutenção da aposentadoria; 
9.4. determinar à unidade jurisdicionada que: 
9.4.1. dê ciência, no prazo de 15 (quinze) dias, do inteiro teor desta deliberação aos interessados, alertando-os de que o efeito suspensivo proveniente da interposição de eventuais recursos perante o TCU não os exime da devolução dos valores percebidos indevidamente após a respectiva notificação, caso esses não sejam providos; 
9.4.2. adote as medidas inerentes à negativa de registro do ato de concessão, caso seja cassada a medida liminar ou a decisão judicial definitiva contrarie as pretensões do autor da Ação Ordinária nº 2009.71.00.035383-4 (2ª Vara Federal de Porto Alegre/RS) , promovendo a restituição dos valores dos proventos de aposentadoria pagos a José Francisco Reichert, inclusive do resíduo de 3,17%, nos termos do art. 46 da Lei nº 8.112/1990; 
9.4.3. faça cessar, no prazo de 15 (quinze) dias, o pagamento decorrente do ato considerado ilegal de interesse de Jussara Horlle Schein, sob pena de responsabilidade solidária da autoridade administrativa omissa; 
9.4.4. convoque a inativa Jussara Horlle Schein para, no prazo de 15 (quinze) dias, optar por apresentar comprovação de recolhimento das contribuições previdenciárias (mediante certidão de competência do INSS) , correspondentes aos tempos rurais a serem aproveitados para a concessão da aposentadoria estatutária; ou 9.4.4.1. perceber proventos no limite mínimo de 25/30, com a aplicação da Súmula TCU nº 74; ou 9.4.4.2. retornar à atividade para completar o tempo faltante para a concessão de nova aposentadoria; 
9.4.5. emita, se for o caso, novo ato livre da irregularidade apontada, com vistas à apreciação desta Corte de Contas; 
9.4.6. envie ao Tribunal, no prazo de 30 (trinta) dias contados da ciência da decisão, documentos aptos a comprovar que os inativos tiveram conhecimento do acórdão; 
9.5. encaminhar informações à Consultoria Jurídica do TCU e ao Departamento de Assuntos Extrajudiciais da Advocacia-Geral da União para a adoção das providências cabíveis acerca da ação judicial acima referida, ainda sem decisão definitiva, nos termos da questão de ordem aprovada na Sessão Plenária de 8/6/2011; 
9.6. determinar à Sefip que adote medidas para monitorar o cumprimento da determinação relativa à cessação de pagamentos decorrentes da concessão considerada ilegal referida no item 9.4.3, representando ao Tribunal em caso de não atendimento. 
3.	Monitoramento iniciado por esta unidade técnica em 31/8/2015 (peça 30) concluiu pela necessidade de audiência da gestora responsável, Sra. Neusa Maria Tarouco Corrêa, Gerente Executiva de Recursos Humanos da Gerência Executiva do INSS em Novo Hamburgo-RS, tendo em vista o descumprimento do Acórdão em monitoramento em relação à inativa Jussara Horlle Schein. 
4.	A audiência foi autorizada pelo e. Ministro Relator, José Múcio Monteiro (peça 33) . Realizada a audiência (peças 34-35) , a Sra. Neusa Maria Tarouco Corrêa justificou, resumidamente, que (peça 36) : 
Em atenção ao seu oficio em referência, seguem informações: 
Servidora Jussara Horlle Schein, foi aposentada em 02/1996, utilizando, para cálculo do seu tempo de serviço, 4 anos, 8 meses e 1 dia de atividade rural em regime de economia familiar; Servidora é beneficiária de decisão contida no processo judicial n.° 2009.71.00.035383- 4, n.° 0000411-40.2013.404.0000/RS e n.° 5024537-12.2013.404.7100/RS (anexa - datada de 03/2015) ; 
Com relação ao Acórdão 4859/2013-TCU-Primeira Câmara, recebido em 05.08.2013, da mesma forma que foi reconhecido que o servidor José Francisco Reichert é beneficiário da "...medida cautelar deferida, pela segunda instância, nos autos da Ação Ordinária n° 2009.71.00.035383- 4/RS.", a servidora Jussara Horlle Schein também está reconhecida como beneficiária da referida ação judicial, motivo que impede o atendimento ao disposto no item 9.4.4 e subitens do acórdão; 
Através do Oficio n.° 036/SOGP/GEXNHRS a Seção Operacional de Gestão de Pessoas desta Gerência Executiva, comunicou o Tribunal de Contas da União do fato da servidora interessada ser beneficiária da decisão judicial existente, a qual impede qualquer procedimento administrativo que venha a "...alterar/suprimir e/ou reduzir os proventos de aposentadoria dos substituídos, relacionadas ao objeto feito originário, até o julgamento do recurso de apelação.". Citado oficio foi recebido pelo TCU em 09.12.2013, conforme anexo; 
EXAME TÉCNICO 
5.	Pesquisa realizada ao sistema Siape (peças 40-43) revela que José Francisco Reichert e Jussara Horlle Schein permanecem aposentados com proventos proporcionais a 33/35 e 28/30, respectivamente, como impugnado pelo Tribunal. 
6.	 Consulta ao sistema e-Pessoal (peças 44-45) demonstra que não foram enviados novos atos de aposentadoria em favor dos interessados. 
Análise das razões de justificativa 
7.	Sobre as razões de justificativa apresentadas pela Sra. Neusa Maria Tarouco Corrêa, Gerente Executiva de Recursos Humanos da Gerência Executiva do INSS em Novo Hamburgo-RS, observa-se que pela resposta encaminhada, a inativa Jussara Horlle Schein não teve seus proventos alterados por ser beneficiária da mesma ação, 5024537-12.2013.4.04.7100, já apontada nos autos em favor do outro interessado, José Francisco Reichert (peça 36, p. 1) . 
8.	Essa ação, 5024537-12.2013.4.04.7100, foi iniciada pelo Sindicato dos Trabalhadores Federais da Saúde, Trabalho e Previdência no Estado do RS em prol de seus filiados, e permanece em andamento em grau de recurso junto ao Superior Tribunal de Justiça (STJ) (peça 37) . As decisões proferidas nesse processo até o momento beneficiaram os interessados, mantendo a contagem do tempo rural para fins de aposentadoria (peças 38-39) . 
9.	Conforme Acórdão 4859/2013-TCU-Primeira Câmara, essa ação já está em acompanhamento pela Advocacia-Geral da União (AGU) e pela Consultoria-Jurídica do TCU (Conjur/TCU) . 
10.	Em relação à justificativa de que já havia sido informada a este Tribunal a existência de decisão que ampara a situação da inativa, não constam dos autos o ofício em questão (peça 36, p. 2) . 
11.	Sendo assim, como a situação da Sra. Jussara Horlle Schein está amparada por decisão judicial já em acompanhamento pela AGU e pela Conjur/TCU, propõe-se que as razões de justificativa apresentadas pela Sra. Neusa Maria Tarouco Corrêa, Gerente Executiva de Recursos Humanos, sejam acolhidas e os presentes autos sejam arquivados.
CONCLUSÃO 
12.	Com base nas informações prestadas pela gestora e naquelas extraídas dos sistemas Siape e e-Pessoal e dos sítios da Justiça Federal, considera-se que as determinações constantes do Acórdão 4859/2013-TCU-Primeira Câmara não puderam ser cumpridas na íntegra pelo Gerência Executiva do INSS em Novo Hamburgo-RS, tendo em vista decisão proferida na Ação 5024537-12.2013.4.04.7100, em trâmite junto ao STJ, já em acompanhamento pela AGU e pela Conjur/TCU. 
13.	Além disso, propõe-se que as razões de justificativa apresentadas pela Sra. Neusa Maria Tarouco Corrêa, Gerente Executiva de Recursos Humanos, sejam acolhidas e os presentes autos sejam arquivados. 
PROPOSTA DE ENCAMINHAMENTO 
14.	Em face do exposto, remetam-se os autos à consideração superior propondo-se: 
a) acolher, nos termos do § 2º, do art. 250 do Regimento Interno do TCU, as razões de justificativa apresentadas pela Sra. Neusa Maria Tarouco Corrêa (CPF XXX.178.000-XX) , Gerente Executiva de Recursos Humanos da Gerência Executiva do INSS em Novo Hamburgo-RS; 
b) arquivar os autos, nos termos do artigo 169, inciso V, do Regimento Interno/TCU."
	É o relatório.

não há

Procurador Júlio Marcelo de Oliveira.

PESSOAL. ATOS DE CONCESSÃO DE APOSENTADORIA. FALTA DE COMPROVAÇÃO DE RECOLHIMENTO DE CONTRIBUIÇÃO PREVIDENCIÁRIA REFERENTE AO TEMPO DE SERVIÇO RURAL. ILEGALIDADE DE ATOS E NEGATIVA DE REGISTROS. DISPENSA DO RESSARCIMENTO DOS VALORES INDEVIDAMENTE RECEBIDOS DE BOA-FÉ. MONITORAMENTO DAS DETERMINAÇÕES. AUDIÊNCIA. EXISTÊNCIA DE DECISÕES JUDICIAIS QUE IMPEDEM O CUMPRIMENTO DAS DETERMINAÇÕES DO TCU. ACOLHIMENTO DAS RAZÕES DE JUSTIFICATIVA APRESENTADAS. ARQUIVAMENTO. CIÊNCIA AOS INTERESSADOS.

APOSENTADORIA (APOS)

Secretaria de Fiscalização de Pessoal (SEFIP).

Em exame monitoramento do Acórdão 4859/2013-TCU-Primeira Câmara (Relator Ministro José Múcio Monteiro, peça 20) , que considerou ilegais os atos de concessão de aposentadoria de José Francisco Reichert e Jussara Horlle Schein, ex-servidores do Instituto Nacional do Seguro Social (INSS) em Novo Hamburgo/RS. 
2.	O Acórdão 4859/2013-TCU-Primeira Câmara, ora monitorado, foi proferido nos seguintes termos (peça 20) , verbis:
"ACORDAM os Ministros do Tribunal de Contas da União, reunidos em Sessão da 1ª Câmara, ante as razões expostas pelo Relator, e com fundamento no art. 71, incisos III e IX, da Constituição Federal, arts. 1º, inciso V, 39, inciso II, e 45 da Lei nº 8.443/1992, art. 262, § 2°, do Regimento Interno, e Súmula TCU nº 106, em:
9.1. considerar ilegais as concessões de aposentadorias a José Francisco Reichert e Jussara Horlle Schein, negando o registro;
9.2. dispensar o ressarcimento das quantias indevidamente recebidas de boa-fé pelos inativos até a presente data;
9.3. abster-se de determinar a adoção de providências concernentes à cessação dos pagamentos decorrentes do ato de interesse de José Francisco Reichert, por haver decisão liminar concedida pela Justiça Federal, que assegura, presentemente, a manutenção da aposentadoria;
9.4. determinar à unidade jurisdicionada que:
9.4.1. dê ciência, no prazo de 15 (quinze) dias, do inteiro teor desta deliberação aos interessados, alertando-os de que o efeito suspensivo proveniente da interposição de eventuais recursos perante o TCU não os exime da devolução dos valores percebidos indevidamente após a respectiva notificação, caso esses não sejam providos;
9.4.2. adote as medidas inerentes à negativa de registro do ato de concessão, caso seja cassada a medida liminar ou a decisão judicial definitiva contrarie as pretensões do autor da Ação Ordinária nº 2009.71.00.035383-4 (2ª Vara Federal de Porto Alegre/RS) , promovendo a restituição dos valores dos proventos de aposentadoria pagos a José Francisco Reichert, inclusive do resíduo de 3,17%, nos termos do art. 46 da Lei nº 8.112/1990;
9.4.3. faça cessar, no prazo de 15 (quinze) dias, o pagamento decorrente do ato considerado ilegal de interesse de Jussara Horlle Schein, sob pena de responsabilidade solidária da autoridade administrativa omissa;
9.4.4. convoque a inativa Jussara Horlle Schein para, no prazo de 15 (quinze) dias, optar por apresentar comprovação de recolhimento das contribuições previdenciárias (mediante certidão de competência do INSS) , correspondentes aos tempos rurais a serem aproveitados para a concessão da aposentadoria estatutária; ou
9.4.4.1. perceber proventos no limite mínimo de 25/30, com a aplicação da Súmula TCU nº 74; ou
9.4.4.2. retornar à atividade para completar o tempo faltante para a concessão de nova aposentadoria;
9.4.5. emita, se for o caso, novo ato livre da irregularidade apontada, com vistas à apreciação desta Corte de Contas;
9.4.6. envie ao Tribunal, no prazo de 30 (trinta) dias contados da ciência da decisão, documentos aptos a comprovar que os inativos tiveram conhecimento do acórdão;
9.5. encaminhar informações à Consultoria Jurídica do TCU e ao Departamento de Assuntos Extrajudiciais da Advocacia-Geral da União para a adoção das providências cabíveis acerca da ação judicial acima referida, ainda sem decisão definitiva, nos termos da questão de ordem aprovada na Sessão Plenária de 8/6/2011;
9.6. determinar à Sefip que adote medidas para monitorar o cumprimento da determinação relativa à cessação de pagamentos decorrentes da concessão considerada ilegal referida no item 9.4.3, representando ao Tribunal em caso de não atendimento."
3.	Como se vê, a Sra. Jussara Horlle Schein foi convocada a apresentar comprovação de recolhimento das contribuições previdenciárias correspondentes ao tempo de serviço rural ou perceber proventos no limite mínimo de 25/30 avos, respeitando o entendimento do Enunciado 74 da Súmula do TCU, ou retornar à atividade para completar o tempo faltante para a concessão de uma nova aposentadoria.  
4.	No tocante ao Sr. José Francisco Reichert, esta Corte de Contas entendeu não ser necessário determinar a adoção de providências concernentes à cessação dos pagamentos decorrentes do ato, por haver decisão liminar concedida pela Justiça Federal, que assegura, presentemente, a manutenção da aposentadoria. 
5.	Ao fazer o acompanhamento do cumprimento do Acórdão 4859/2013-TCU-Primeira Câmara, a Unidade Técnica constatou estar em fase recursal a Ação Ordinária 2009.71.00.035383-4 (processo eletrônico 5024537-12.2013.404.7100) , o que continua a impedir que possa ser adotada medidas visando alterar os proventos de aposentadoria do Sr. José Francisco Reichert. 
6.	Quanto à interessada Jussara Horlle Schein, verificou-se que seus proventos continuam a ser pagos na proporção de 28/30 avos, sem que tenham sido feitas as alterações sugeridas com o intuito de regularizar a aposentadoria (itens 9.4.4., 9.4.4.1. e 9.4.4.2. do Acórdão 4859/2013-TCU-Primeira Câmara) . 
7.	Com base nestas informações, o Relator à época, Ministro José Múcio Monteiro, determinou a realização de audiência da Gerente Executiva de Recursos Humanos do INSS em Novo Hamburgo-RS, Sra. Neusa Maria Tarouco Corrêa (peça 33) , para apresentação de justificativas em decorrência do não cumprimento do Acórdão 4859/2013-TCU-Primeira Câmara, principalmente em relação à Sra. Jussara Horlle Schein. 
8.	Realizada a audiência, a Sra. Neusa Maria Tarouco Corrêa justificou que a servidora Jussara Horlle Schein é beneficiária da medida cautelar, deferida em segunda instância, no âmbito da Ação Ordinária n° 2009.71.00.035383- 4/RS (processo eletrônico 5024537-12.2013.404.7100) , a qual favorece também o servidor José Francisco Reichert como exposto anteriormente, impedindo que o órgão jurisdicionado adote medidas que possam vir a alterar a aposentaria dos servidores beneficiados. 
9.	Desse modo, diante da decisão judicial proferida na ação supramencionada, as determinações constantes do Acórdão 4859/2013-TCU-Primeira Câmara não puderam ser cumpridas na íntegra, levando em consideração o impedimento de promover qualquer alteração nos proventos de aposentadoria dos servidores ora em análise.  
10.	Ressalta-se que a Ação 2009.71.00.035383-4 (processo eletrônico 5024537-12.2013.404.7100) encontra-se em acompanhamento pela AGU e pela Conjur/TCU.
11.	À luz dessas considerações, acolho as razões de justificativas expostas pela Sra. Neusa Maria Tarouco Corrêa, Gerente Executiva de Recursos Humanos da Gerência Executiva do INSS em Novo Hamburgo-RS, conforme proposta da Unidade Técnica, que teve a anuência do membro do Ministério Público junto ao TCU, Procurador Júlio Marcelo de Oliveira. 
12.	Diante do exposto, Voto para que a Segunda Câmara do TCU adote a proposta de Acórdão que ora submeto à deliberação.
TCU, Sala das Sessões Ministro Luciano Brandão Alves de Souza, em 21 de julho de 2020.
RAIMUNDO CARREIRO 
Relator